臺灣高等法院民事判決　　　　　　 95年度重上更(一)字第135號
上訴人即附
帶被上訴人　肯盛股份有限公司
法定代理人　戊○○
訴訟代理人　楊貴森律師
被上訴人即
附帶上訴人　乙○○
　　　　　　丁○○○
被上訴人　　丙○○
共　　　同
訴訟代理人　魏錦芳律師
複　代理人　陳緯慶律師
上列當事人間請求所有權移轉登記事件，上訴人對於中華民國93
年7月8日臺灣桃園地方法院91年度訴字第1919號第一審判決提起
上訴，經判決後，由最高法院發回更審，本院於96年1月16日言
詞辯論終結，判決如下：
    主  文
原判決除確定部分外，關於命附帶上訴人給付部分及命其負擔訴
訟費用之裁判均廢棄。
上開廢棄部分，附帶被上訴人在第一審之訴駁回。
上訴人之上訴駁回。
第一審關於命附帶上訴人負擔訴訟費用部分及第二審訴訟費用，
由上訴人負擔。
    事實及理由
一、本件上訴人即附帶被上訴人肯盛股份有限公司（下稱肯盛公
    司）之法定代理人原為曾老吸，於民國（下同）95年6月8日
    變更為戊○○，有台北市政府營利事業登記證可憑（見本院
    卷第51、52頁），其於95年10月20日具狀聲明承受訴訟（見
    本院卷第49頁），於法尚無不合，應予准許。
二、肯盛公司起訴主張：被上訴人即附帶上訴人乙○○、丁○○
    ○（下稱乙○○、丁○○○）及被上訴人丙○○（下稱丙○
    ○，與上二人合稱乙○○等3人）於76年9月間、同年10月間
    分別與肯盛公司簽訂不動產買賣契約書（下稱系爭買賣契約
    ），分別將如原判決附表二編號4、6、8、9、14、16至21、
    23、26、附表三編號1、3至5、7至14及附表四編號1、2 、4
    至17所示土地所有權應有部分（下合稱系爭土地）出售予肯
    盛公司，詎乙○○等3人於肯盛公司依約給付全部價金後，
    迄未將系爭土地移轉登記予肯盛公司或肯盛公司指定之人，
    爰先位請求乙○○等3人將系爭土地移轉登記予肯盛公司或
    肯盛公司所指定之曾世琛、曾郭秋玲及曾俊義；如認上開先
    位請求為無理由，則乙○○等3人受領上開價金即屬無法律
    上之原因，而受有利益，即依據不當得利之法則，備位請求
    乙○○給付6,295,100元、丁○○○給付3,424,000元、丙○
    ○給付2,446,529元，並均自起訴狀繕本送達之翌日起加計
    法定遲延利息等語。（如原判決附表二編號1至3、5、7、22
    、附表三編號15及附表四編號3所示土地部分，經原審就先
    位之訴為肯盛公司勝訴之判決後，乙○○等3人就此部分未
    提起上訴，已告確定，爰就此部分不予贅述。)原審就系爭
    土地部分為上訴人一部勝訴，一部敗訴之判決，判命乙○○
    應將如原判決附表二編號10至13、15、24、25所示土地所有
    權應有部分移轉登記予肯盛公司或肯盛公司指定之曾世琛，
    丁○○○應將如原判決附表三編號2、6所示土地所有權應有
    部分移轉登記予肯盛公司或肯盛公司指定之曾郭秋玲，並駁
    回肯盛公司其餘請求。肯盛公司就其敗訴部分，提起上訴，
    並聲明：(一)先位聲明：1.原判決就乙○○等3人關於不利於
    肯盛公司部分廢棄。2.上開廢棄部分：(1)乙○○應將如原判
    決附表二編號4、6、8 、9、14、16至21、23、26所示土地
    所有權應有部分移轉登記予肯盛公司或肯盛公司指定之曾世
    琛。(2)丁○○○應將如原判決附表三編號1、3至5、7至14所
    示土地所有權應有部分移轉登記予肯盛公司或肯盛公司指定
    之曾郭秋玲。(3)丙○○應將如原判決附表四編號1、2、4至
    17所示土地所有權應有部分移轉登記予肯盛公司或肯盛公司
    指定之曾俊義。(二)備位聲明：1.原判決就乙○○等3人關於
    不利於上訴人部分廢棄。2.上開廢棄部分：乙○○應給付肯
    盛公司6,295,100元、丁○○○應給付肯盛公司3,424,000元
    、丙○○應給付肯盛公司2,446,529元，及均自起訴狀繕本
    送達之翌日起至清償日止，按年息5%計算之利息。3.願供擔
    保請准宣告假執行。對於乙○○及丁○○○之附帶上訴則聲
    明駁回附帶上訴。
三、乙○○等3人則以：系爭土地均屬農地，而肯盛公司並無自
    耕能力，是系爭買賣契約就系爭土地部分違反法律強制規定
    ，為自始客觀給付不能，應屬無效；且肯盛公司就系爭土地
    之所有權移轉登記請求權及不當得利返還請求權，已罹於15
    年消滅時效，是肯盛公司所為上開先、備位請求均為無理由
    等語，資為抗辯。原審就系爭土地部分為乙○○、丁○○○
    一部勝訴，一部敗訴之判決，並為丙○○勝訴之判決 (詳如
    前述)，乙○○、丁○○○就其敗訴部分提起附帶上訴，並
    聲明：(一)原判決除確定部分外，關於命乙○○、丁○○○給
    付部分廢棄。(二)上開廢棄部分，肯盛公司在第一審之訴駁回
    。乙○○等3人對於肯盛公司之上訴則聲明駁回上訴。
四、經查肯盛公司主張其於76年9月22日、同年月26日與乙○○
    簽訂系爭買賣契約，約定以4,496,500元之價金，向乙○○
    購買如原判決附表(二)所示土地，另應給付1,750,600元之地
    上物補償金；又於76年10月1日與丁○○○簽訂系爭買賣契
    約，約定以3,424,000元之價金，向丁○○○購買如原判決
    附表(三)所示土地；又於76年9月22日與丙○○及原審共同被
    告陳國鴻及訴外人陳國禎簽訂系爭買賣契約，約定以4,833,
    750元之價金，向丙○○、陳國鴻、陳國禎購買如原判決附
    表(四)編號1及同所133地號等23筆土地，嗣又於同年10月14日
    ，與丙○○、陳國鴻、陳國禎簽訂系爭買賣契約，約定以
    4,489,250元之價金，購買如原判決附表(四)編號2至17所示土
    地，肯盛公司已如數給付上開價金予乙○○等3人，惟乙○
    ○等3人就系爭土地迄未辦理移轉登記等情，有系爭買賣契
    約、收據、切結書、追約書、土地暨地上物點交證明書（以
    上見原審卷(一)第21至26、34至65頁）及土地登記謄本（證物
    外放）可稽，均堪信為真實。
五、關於肯盛公司先位之訴部分：
  (一)按私有農地所有權之移轉，依89年1月26日修正刪除前之土
    地法第30條規定，其承受人以能自耕者為限，如承買人當時
    係無自耕能力之人，須於訂約時明白約定由承買人指定登記
    與任何有自耕能力之第三人，或具體約定登記於有自耕能力
    之特定第三人，或約定待承買人自己有自耕能力時為移轉登
    記，或其他預期於不能之情形除去後為給付者，其契約始為
    有效；否則，若僅約定登記名義人由買受人指定，其契約即
    係以不能之給付為標的，依民法第264條第1項前段規定，應
    屬無效。又依農業發展條例第3條第10款第1目規定，所謂農
    業用地，係指非都市土地或都市土地農業區、保護區範圍內
    ，依法供農作、森林、養殖、畜牧及保育使用之土地；又依
    同條第11款規定，所謂耕地，係指依區域計畫法劃定為特定
    農業區、一般農業區、山坡地保育區及森林區之農牧用地。
  (二)經查系爭土地之地目分別為田、旱、林、原（詳如原判決附
    表(二)、(三)、(四)所載），其中如原判決附表(二)編號10至13、15
    、24號土地及附表(三)編號2、6號土地，於73年4月6日均經編
    定地目為林，使用分區均為山坡地保育區，使用地類別均為
    農牧用地；其中如原判決附表(二)編號25號土地，則於42年9
    月26日經編定地目為原，使用分區為山坡地保育區，使用地
    類別亦為農牧用地，此有上開土地登記謄本及土地登記簿可
    稽（見本院93年度重上字第511號卷第102至110、136、137
    頁及外放證物），依前揭規定，系爭土地均屬農地，是就其
    所有權之移轉自均應受89年1月26日修正刪除前土地法第30
    條規定之限制。
  (三)查肯盛公司係屬營利事業法人，從事各種球場、騎馬場、遊
    樂場、游泳池之經營及高爾夫球具買賣等事業，有公司基本
    資料查詢單可證（見本院卷第35頁），是其於簽訂系爭買賣
    契約自不具自耕能力，此亦為兩造所不爭執。又系爭買賣契
    約第11條「特約事項」第1款係約定：「本買賣標的不動產
    依民法第269條規定，雙方同意甲方（指肯盛公司）得指定
    任何第三人為不動產所有權名義人，乙方（指乙○○等3人
    ）不得異議」（見原審卷(一)22、35、43、50頁）；又據證人
    即承辦系爭買賣契約簽訂之代書甲○○在本院到場證稱：系
    爭買賣契約手寫部分（即賣主姓名、買賣標的、買賣價金、
    交款辦法、點交日期等事項）係其所為，打字部分則是肯盛
    公司預先擬訂之條款；於簽約時，係由其依照兩造約定之內
    容填載上開事項後，交由兩造簽章；兩造簽約時並未就該契
    約第11條第1款約定（為肯盛公司預先打字部分）進行確認
    或洽商等語（見本院卷第60、61頁），顯見兩造簽訂系爭買
    賣契約時，就系爭土地並未明白約定由肯盛公司指定登記與
    任何有自耕能力之第三人，或具體約定登記於有自耕能力之
    特定第三人，或約定俟系爭土地變為非農地時始為移轉登記
    ，依前揭說明，系爭買賣契約就系爭土地部分，即係以不能
    之給付為契約標的，依民法第264條第1項前段規定，此部分
    契約應屬無效。證人甲○○雖又證稱：系爭買賣契約第11條
    第1款之約定，應係兩造約定俟肯盛公司找到有自耕農身份
    之第三人時，再辦理登記等語，惟此乃係因證人甲○○從事
    代書業務，熟悉相關法律規定，知悉系爭土地係屬農業用地
    ，須具有自耕能力者始得受移轉登記，因而猜測兩造就該約
    定之真意應係如此，亦據證人甲○○證述明確（見本院卷第
    60、61頁），是尚難僅憑證人甲○○所為此部分之證詞，即
    據以為有利於肯盛公司之認定。
  (四)依上所述，系爭買賣契約就系爭土地部分既屬無效，則肯盛
    公司依據系爭買賣契約之約定，請求乙○○等3人將系爭土
    地移轉登記予肯盛公司或依序移轉登記予其所指定之曾世琛
    、曾郭秋玲、曾俊義，即屬無據。
六、關於肯盛公司備位之訴部分：
  (一)按請求權，因15年間不行使而消滅，但法律所定期間較短者
    ，依其規定；又消滅時效，自請求權可行使時起算，民法第
    125條、第128條前段分別定有明文。
  (二)依上開收據所示，乙○○等3人最後收受肯盛公司所給付價
    金之日期為76年12月7日（見原審卷(一)第24至26、38至40、
    46至48、54至56、61至63頁），是肯盛公司對乙○○等3人
    請求返還價金之不當得利返還請求權，至遲於76年12月7日
    即得行使，惟肯盛公司遲至92年9月10日始具狀追加備位之
    訴，主張如認肯盛公司先位請求乙○○等3人就系爭土地為
    移轉登記係無理由，則依據不當得利之法則，請求乙○○等
    3人返還所受領之價金（見原審卷(二)第151至157頁），顯已
    罹於15年之消滅時效，是乙○○等3人就肯盛公司所為此部
    分之請求為時效抗辯，並拒絕返還所受領之價金，自屬有據
    。
七、綜上所述，肯盛公司所為先、備位之請求，均無理由，不應
    准許。從而，原審所為上訴人敗訴判決部分，核無違誤，肯
    盛公司指摘原判決此部分為不當，求予廢棄改判，為無理由
    ，應予駁回。至原審除確定部分外，所為乙○○及丁○○○
    敗訴之判決，即有未洽，乙○○及丁○○○指摘原判決此部
    分為不當，求予廢棄改判，為有理由，應予准許。
八、至兩造其餘之攻擊或防禦方法及未經援用之證據，經本院斟
    酌後，認為均不足以影響本判決之結果，自無逐一詳予論駁
    之必要，併此敘明。
九、據上論結，本件肯盛公司之上訴為無理由，乙○○及丁○○
    ○之附帶上訴為有理由，依民事訴訟法第449條第1項、第45
    0條、第78條，判決如主文。
中　　華　　民　　國　　96　　年　  1　　月　　30　　日
                    民事第四庭
                        審判長法  官  張劍男
                              法  官  丁蓓蓓
                              法  官  彭昭芬
正本係照原本作成。
如不服本判決，應於收受送達後20日內向本院提出上訴書狀，其
未表明上訴理由者，應於提出上訴後20日內向本院補提理由書狀
（均須按他造當事人之人數附繕本）上訴時應提出委任律師或具
有律師資格之人之委任狀；委任有律師資格者，另應附具律師資
格證書及釋明委任人與受任人有民事訴訟法第466條之1第1項但
書或第2項（詳附註）所定關係之釋明文書影本。
中　　華　　民　　國　　96　　年　　1 　　月　　31　　日
                        　　　書記官  丁華平
附註：
民事訴訟法第466條之1（第1項、第2項）：
對於第二審判決上訴，上訴人應委任律師為訴訟代理人。但上訴
人或其他法定代理人具有律師資格者，不在此限。
上訴人之配偶、三親等內之血親、二親等內之姻親，或上訴人為
法人、中央或地方機關時，其所屬專任人員具有律師資格並經法
院認為適當者，亦得為第三審訴訟代理人。
